【裁判字號】    93,上重訴,42
【裁判日期】    950425
【裁判案由】    侵占等
【裁判全文】
臺灣高等法院刑事判決                93年度上重訴字第42號
上  訴  人  臺灣臺北地方法院檢察署檢察官
上  訴  人
即  被  告  乙○○
被      告  甲○○
前二人共同
選任辯護人  陳麗真律師
上列上訴人因被告侵占等案件，不服臺灣臺北地方法院92年度訴
字第167號，中華民國93年4月20日第一審判決（起訴案號：臺灣
臺北地方法院檢察署89年度偵字第23974號），提起上訴，本院
判決如下：
    主  文
原判決關於乙○○、甲○○部分均撤銷。
乙○○、甲○○共同明知為不實之事項，而使公務員登載於職務
上所掌之公文書，足以生損害於公眾，各處有期徒刑肆月，如易
科罰金，均以參佰元折算壹日。
    事  實
一、乙○○係久大代書事務所及乙○○土地登記專業代理人聯合
    事務所負責人，為國翔國際開發股份有限公司（以下簡稱為
    國翔開發公司）副總經理；甲○○係股票公開發行上市之國
    豐興業股份有限公司（下稱國豐興業公司）之董事長。緣國
    豐興業公司於民國86年12月12日以7億元（土地款4億9千萬
    元、建物款2億1千萬元），向擎碧建設股份有限公司（下稱
    擎碧建設公司）購買「大安麗水」1、2、3樓預售屋及40個
    停車位（土地坐落台北市○○區○○段二小段963之3、963
    之8、964之4、939、939之1、939之2、939之4等7筆土地）
    ，國豐興業公司依約預付5億元給擎碧建設公司（分別於86
    年12月12日、86年12月12日、86年12月12日、86年12月15日
    、86年12月15日，開立333,917, 467元、55,572,219元、10
    ,510,314 元、9千萬元、1千萬元），惟因屬預售屋未能為
    產權登記，國豐興業公司為求已支付之5億元價金有所保障
    ，遂與擎碧建設公司實際負責人丙○○達成協議，由丙○○
    提供台北市○○區○○段2小段963、964、964之5地號土地
    供國豐興業公司設定最高限額6億元之抵押權作為擔保，惟
    甲○○竟與乙○○基於共同之犯意，指示乙○○負責找尋人
    頭充為抵押權人，嗣乙○○得周彥暢同意，以周彥暢名義，
    與不知情擎碧建設公司實際負責人丙○○於86年12月12日簽
    訂虛偽之不動產抵押權設定契約書2份（1份為964─5地號設
    定1億元最高限額抵押權，1份為963及964地號，設定5億元
    最高限額抵押權），而於86年12月18日向台北市大安地政事
    務所申請，而使不知情承辦公務人員於86年12月19日將不實
    抵押權設定登載於職務上所掌管土地登記簿上，足以生損害
    於國豐興業公司及地政機關對土地登記之正確性。
二、案經法務部調查局臺北市調查處移送台灣台北地方法院檢察
    署檢察官偵查起訴。
    理  由
一、按刑事訴訟法第159條第1項雖規定，被告以外之人於審判外
    之言詞或書面陳述，除法律有規定外，不得作為證據。惟同
    法第159條之5第2項已規定，當事人、代理人或辯護人於法
    院調查證據時，知有第159條第1項不得為證據之情形，而未
    於言詞辯論終結前聲明異議者，視為有前項之同意（指同條
    第1項之同意作為證據），此乃第159條第1項所容許，得作
    為證據之例外規定之一。經查本件被告、檢察官於言詞辯論
    終結前，均知有第159條第1項不得為證據之情形，而未於言
    詞辯論終結前聲明異議，視為有前項之同意；又依刑事訴訟
    法第159條之5第2項規定，被告以外之人於偵查中向檢察官
    所為之陳述，除顯有不可信之情況者外，得為證據，合先敘
    明。
二、經查：
（一）、訊據被告甲○○及乙○○均矢口否認有偽造文書之犯行
        ，惟渠等均供認：周彥暢是國豐興業公司為求支付擎碧
        建設公司購買大安麗水預售屋5億元有擔保，而設定抵
        押權所找來的人頭等語。
（二）、擎碧建設公司因週轉困難，於86年12月12日以7億元（
        土地款4億9千萬元、建物款2億1千萬元），將「大安麗
        水」（土地坐落台北市○○區○○段二小段963 之3、
        963之8、964之4、939、939之1、939之2、939 之4等7
        筆土地）之1、2、3樓預售屋及40個停車位，預售予國
        豐興業公司，雙方曾約定：86年12月15日前，國豐興業
        公司須先支付5億元；俟產權移轉後，再支付餘款2億元
        。事後，國豐興業公司依約預付5億元給擎碧建設公司
        （分別於86年12月12日、86年12月12 日、86年12月12
        日、86年12月15日、86年12月15日，開立333,917, 467
        元、55,572,219元、10,510,314元、9千萬元、1千萬元
        ）（詳調查局卷1第38頁），有國豐興業公司所開立之
        支票及存摺、不動產買賣契約書及請款證明附卷可稽（
        見調查局卷2第368至373頁、第388頁、調查局卷2第415
        至420頁），且國豐興業公司於86年12月12日向擎碧建
        設公司購買大安麗水經董監事會議同意，亦有國豐興業
        公司87年1月15日87 年度第1次臨時董監事會議議事錄
        在卷可證（詳偵查卷第88頁至89頁、95頁），而國豐興
        業公司所開立333,917,467元、55,572,219元、10,510,
        314元、9千萬元，除1千萬元部分經於國翔開發公司提
        示外，均存入擎碧建設公司帳戶，此有擎碧建設公司會
        計傳票、存摺、轉帳收入傳票（詳偵查卷證第92頁至98
        頁），顯見國豐興業公司確實有與擎碧建設公司簽訂以
        7億元購買大安麗水1、2、3樓及40個車位之契約，並已
        交付5億元價金無誤，惟因屬預售屋未能為產權登記，
        國豐興業公司為求已支付之5億元價金有所保障，遂與
        擎碧建設公司實際負責人丙○○達成協議，由丙○○提
        供台北市○○區○○段2小段963、964、964 之5地號土
        地供國豐興業公司設定最高限額6億元之抵押權作為擔
        保，核與被告乙○○於調查局供稱：國豐興業公司會在
        和平東路土地上設定5億元抵押權，是國豐興業公司購
        買大安麗水支付5億元，要求擎碧建設公司所提的擔保
        等語相符，而台北市○○區○○段2小段963、964地號
        土地確於86年12月12日設定最高限額抵押權5億元予周
        彥暢，於86年12月19日完成登記，而964─5地號土地則
        同樣設定最高限額抵押權1億元予周彥暢，此有土地登
        記簿謄本附卷可證（見調查局卷2第499頁及501 頁、調
        查局卷3第84至87頁），與國豐興業公司和擎碧建設公
        司簽訂大安麗水7億元，由國豐興業公司先支付5 億元
        之買賣契約簽訂日期及金額均相符，顯見以周彥暢設定
        6億元最高限額抵押權係資為擔保國豐興業公司所支付
        價金一節，非不可採信。
（三）、惟查國豐興業公司為前開買賣契約之買受人及價款支出
        人，以國豐興業公司為履行契約之債權人設定抵押權資
        為擔保並非不能，除非隱藏其他目的，實無以人頭設定
        借款擔保抵押權之必要，雖然：
     1、證人周彥暢於調查局證稱：曾交身分證及印鑑給乙○○
        辦理相關投資事宜，而和平東路土地963及964地號設定
        5億元最高限額抵押權，964─5地號設定1億元最高限額
        抵押權予伊名下一事，伊並不知情，後來在89年間，因
        收到稅捐處催稅通知後才知此事，當時曾找乙○○理論
        ，乙○○有表示土地設定情事由他辦理等語（詳調查局
        卷1第107頁），其再於原審結證稱：設定抵押權，事先
        並不知情，亦未見過抵押設定契約書等語（詳原審卷2
        ，93年4月13日審判筆錄），然被告乙○○已稱：事先
        有告知周彥暢，未保管周彥暢印章，是周彥暢親自在抵
        押權設定契約書上蓋章等語，衡情，以周彥暢為抵押權
        人之債權人，除利息所得應課徵所得稅之不利益外，設
        非被告乙○○、甲○○對周彥暢信任有加，被告等焉有
        將數億元債權登記與周彥暢名下之理，此非區區借名登
        記而已，即將來如欲實行抵押權或塗銷抵押權，終究要
        周彥暢親自處理或提出印鑑證明始可，易言之，欲以抵
        押權人登記為周彥暢，初雖不必使用印鑑章，亦必事先
        溝通取得其同意，如周彥暢有不同意見，登記其他可信
        任之人即可，不必登記周彥暢為抵押權人，周彥暢辯稱
        不知情云云，並非可信。
     2、又就本件86年12月18日簽立之抵押權設定書，為周彥暢
        等有權人所簽章，縱本件並無借款等事實及行為，其內
        容屬於虛妄，然尚難以偽造私文書視之，惟嗣被告等於
        86年12月18日持向地政機關行使，使承辦人員於86年12
        月19日登載於職務上所掌管之公文書上，即有明知為不
        實之事項，而使公務員登載於職務上所掌之公文書，足
        以生損害於國豐興業公司及地政機關對土地登記之正確
        性甚明。
（四）、查國豐興業公司為一股票上市公司，對於周彥暢是國豐
        興業公司為求支付擎碧建設公司購買大安麗水預售屋5
        億元有擔保，而設定抵押權所找來的人頭一節，已為被
        告甲○○及乙○○所不否認如前述，然此非一般上市公
        司之事務性工作，被告甲○○及乙○○既參與決定及以
        周彥暢名義簽立抵押權設定契約書，嗣設定抵押權，遍
        查全卷，亦未見國豐興業公司向證期會有所陳報，被告
        甲○○否認知情，辯稱：就擎碧建設公司要設定抵押權
        給國豐興業公司所指定之抵押權人，並不知悉，但此事
        授權由被告乙○○處理，並不知乙○○未得周彥暢同意
        云云，實難遽信，雖被告乙○○亦供稱：國豐興業公司
        土地均由伊負責處理，甲○○不知伊以周彥暢之名設定
        抵押權登記云云，亦係迴護被告甲○○之詞，亦非可信
        。
（五）、綜上，本件事證明確，被告甲○○及乙○○之犯行，洵
        堪認定。
三、核被告乙○○，甲○○所為，係犯刑法第214條之使公務員
    登載不實文書罪。二人與周彥暢間有犯意聯絡及行為分擔，
    均係共同正犯。又被告等行為後，刑法第41條，業於90年1
    月10日修正公布，舊法規定犯最重本刑3年以下有期徒刑以
    下之刑之罪，而受6個月以下有期徒刑或拘役之宣告，因身
    體、教育、職業、家庭之關係或其他正當事由，執行顯有困
    難者，得易科罰金，修正後之刑法第41條第1項前段規定，
    凡犯最重本刑5年以下有期徒刑以下刑之罪，而受6個月以下
    有期徒刑或拘役之宣告，均得易科罰金，比較新舊法之規定
    ，以修正後之新法有利於行為人，自應依刑法第2條第1項前
    段規定，適用裁判時之新法。被告甲○○、乙○○偽造及行
    使偽造周彥暢抵押權私文書部分，係經有權利之人簽名，雖
    其內容虛妄，然不構成偽造文書罪，且與檢察官起訴經本院
    判決有罪部分，有方法、結果之牽連犯裁判上一罪關係，爰
    不另為無罪之諭知。
四、原審就被告乙○○部分據以論罪科刑，就被告甲○○部分諭
    知無罪之判決，雖均非無見，惟查被告甲○○共同犯罪已如
    前述，且原判決認被告乙○○未經周彥暢同意，偽造及行使
    偽造周彥暢抵押權私文書，及原判決未及審酌比較刑法第41
    條第1項前段修正前後之法律規定，以適用有利行為人之法
    律，均有未洽。被告乙○○上訴否認犯罪，雖無理由，檢察
    官上訴指摘被告甲○○犯罪，非全無理由，惟原判決就被告
    乙○○、甲○○部分既有可議之處，自應由本院就被告乙○○、甲○○予以撤銷改判。爰審酌其犯罪動機、目的、手段
    及所生危害等一切情狀，分別處如主文第2項所示之刑，並
    均諭知易科罰金之折算標準。
五、（一）、公訴人意旨另以：被告甲○○及乙○○就同案被告
    丙○○假冒張昌成之名義偽造2份不動產買賣契約亦知情云
    云，訊據被告甲○○及乙○○堅決所否認，按被告甲○○及
    乙○○要求同案被告丙○○必須先以第三人名義向國豐興業
    公司買回大安麗水，當無法預見同案被告丙○○未得張昌成
    同意，擅以張昌成名義簽訂不動產買賣契約偽造其文書，況
    匯予國豐興業公司之買賣價金5億7千萬元，均係由張昌成名
    義帳戶匯入（詳調查局卷2第433頁至434頁國豐興業公司存
    摺），且證人張昌成已證述從未見過被告甲○○，而被告甲○○亦供稱：買賣契約均有親自簽名，都有經董事會決議，
    全交由乙○○執行等語（詳偵查卷第73頁），再被告乙○○
    亦不否認國豐興業公司土地買賣契約都交伊處理等語，另同
    案被告丙○○亦供稱：大安麗水買賣是與乙○○洽談的，沒
    有與甲○○直接洽談等語（詳偵查卷第79頁），則被告甲○○及乙○○辯稱：確實不知丙○○以張昌成名義偽造私文書
    一節，當可採信，尚難認被告甲○○及乙○○有偽造張昌成
    不動產買賣契約之私文書犯行。（二）、公訴意旨又以：國
    豐興業公司於87年1月16日曾與擎碧建設公司簽約以5億5千
    萬元購買和平東路上揭土地963、964、964之5地號土地應有
    部分各為2分之1，此有87年1月16日不動產買賣契約書1份附
    卷可證（詳調查局卷2第476至478頁），惟國豐興業公司再
    於87年1月26日另與擎碧建設公司簽約亦以5億5千萬元購買
    和平東路上開963、964地號土地應有部分各為萬分之5493，
    亦有87年1月26日不動產買賣契約書1份可憑（詳調查局卷2
    第485至487頁），檢察官認此2份契約均為偽造，被告甲○○及乙○○涉有違反修正前證券交易法之罪云云。然訊據被
    告甲○○、乙○○堅決否認有該犯行，均一致辯稱：原先是
    約定購買963、964及964之5地號土地應有部分各2分之1，然
    事後變更為購買963、964地號土地應有部分均萬分之5493，
    此2份契約均為真等語，按１、國豐興業公司確實於87年1月
    16日匯出1億元、於87年2月6日匯出2億元、於87年2月16 日
    匯出1億2千萬元、於87年5月28日匯出1億3千萬元給擎碧建
    設公司，此有匯款回條、電匯申請書、存摺明細等附卷可證
    （見調查局卷2第439頁至462頁），顯見國豐興業公司確實
    有交付5億5千萬元價金予擎碧建設公司。２、另和平東路上
    揭土地963、964地號土地應有部分各萬分之5493，分別於87
    年4月17移轉登記予國豐建設公司名下，此有土地登記謄本
    附卷為憑（見調查局卷2第496至507頁），堪認擎碧建設公
    司亦有依87年1月26日不動產買賣契約履行。３、再依國豐
    興業公司87年1月15日87年度第1次臨時董監事會議議事錄8
    、核議事項內載擬購買963、964、964之5地號土地應有部分
    各2分之1（詳偵查卷第90頁臨時董監事會議議事錄），然於
    國豐興業公司87年2月25日87年度第一次董監事聯席會議議
    事錄內載追認以5億5千萬元購買963、964地號土地應有部分
    各為萬分之5493（詳偵查卷第96頁董監事聯席會議議事錄）
    ，堪認被告甲○○及乙○○辯稱：原係購買963、964及964
    之5地號土地應有部分各2分之1，其後改為購買963、964地
    號土地應有部分各萬分之5493等情，當可採信，公訴人認此
    2份契約皆為偽造不實一節，顯屬無據。４、既然國豐興業
    公司確有出資5億5千萬元購買和平東路上揭土地963、964地
    號土地，而國豐興業公司確實亦以5億7千萬元出售大安麗水
    ，縱使係由擎碧建設公司買回，而由張昌成出名，然買回大
    安麗水的價金確為5億7千萬元，自國豐興業公司之立場，國
    豐興業公司確實由此買賣可獲得7千萬元利得一節屬實，則
    國豐興業公司刊登處分資產獲利7千萬元之訊息並無錯誤，
    雖擎碧建設公司匯給國豐興業公司之5億7千萬元其中之5億5
    千萬元是國豐興業公司所匯出用以購買和平東路上揭土地
    963、964地號土地應有部分各萬分之5493之價款，然國豐興
    業公司亦因此取得和平東路上揭土地963及964地號所有權，
    顯見此2不動產買賣為真，國豐興業公司與擎碧建設公司因
    此依約各給付買賣價款，縱使同案被告丙○○係以出售和平
    東路上揭土地963、964地號土地之價款始能支付買回大安麗
    水之價款，然此並無任何違法可言，而國豐興業公司與擎碧
    建設公司於上揭2買賣，雖互為買受人及出賣人，可以互相
    抵銷價金，僅由擎碧建設公司支付差額2千萬元並無不可，
    然若買受人及出賣人不互相抵銷價金，而願均各自支付價金
    ，此亦不違法，故檢察官以國豐興業公司與擎碧建設公司均
    相互支付價金，即認此為製作不實之資金往來資料，揭露不
    實財務資訊，製作不實財務報表，認被告甲○○及乙○○涉
    犯修正前證券交易法第174條第1項第5款、第179條之罪，顯
    有誤會，因認國豐興業公司與擎碧建設公司87年1月26日所
    簽訂之和平東路上揭963、964地號土地應有部分各萬分之54
    93不動產買賣及國豐興業公司以7億7千萬元（其中2億元由
    買受人承受）出售大安麗水不動產買賣亦為真，故被告甲○○及乙○○違反證券交易法罪部分，其犯罪尚屬不能證明，
    惟公訴人此部分與被告甲○○及乙○○前開判決有罪部分，
    有方法、結果牽連關係，爰不另為無罪判決之諭知。（三）
    、原審就上開事項為被告甲○○及乙○○無罪之判決，洵無
    不當，檢察官上訴指摘原判決此部分不當，非有理由，應予
    敘明。
據上論斷，應依刑事訴訟法第369條第1項前段、第364條、第299
條第1項前段，刑法第28條、第214條、修正後第41條第1項前段
，罰金罰鍰提高標準條例第1條前段、第2條第1項前段判決如主
文。
本案經檢察官沈明彥到庭執行職務。
中    華    民    國    95    年    4     月    25    日
                  刑事第八庭審判長法  官  鄭文肅
                                  法  官  陳國文
                                  法  官  江國華
以上正本證明與原本無異。
檢察官如不服本判決，應於收受送達後10日內向本院提出上訴書
狀，其未敘述上訴之理由者並得於提起上訴後10日內向本院補提
理由書（均須按他造當事人之人數附繕本）。
被告不得上訴。
                                  書記官  陳玉嬋
中    華    民    國    95    年    5     月    5     日
附錄：本案論罪科刑法條全文
刑法第214條
明知為不實之事項，而使公務員登載於職務上所掌之公文書，足
以生損害於公眾或他人者，處3年以下有期徒刑、拘役或5百元以
下罰金。


司法院資訊處製作；財團法人民間司法改革基金會備份。
